臺中高等行政法院判決　　　　　　　　　　　　　　　九十二年度訴字第八九七號
　　　　　　　　　　　　　　　.
　　原　　　告　甲○○
　　被　　　告　彰化縣稅捐稽徵處
　　代　表　人　乙○○
　　訴訟代理人　丙○○
　　　　　　　　丁○○
右當事人間因房屋稅事件，原告不服彰化縣政府中華民國九十二年十月二十三日府法
訴字第○九二○一二六四八二號訴願決定（案號：九二｜六一七），提起行政訴訟。
本院判決如左︰
　　主  文
原告之訴駁回。
訴訟費用由原告負擔。
　　事  實
壹、事實概要：
    緣原告於民國（以下同）六十九年七月間為辦理電力公司供電，向溪湖鎮公所申
    請核發本縣溪湖鎮○○里○○路二八二之十七號（整編後門牌為溪湖鎮○○里○
    ○路○段四七五號）房屋證明書，被告據報派員實地丈量，並按行為時「房屋標
    準單價及評定標準實施要點」規定，依棟次、構造分設六個卡序（分別為卡序Ａ
    、Ｂ、Ｃ、Ｄ、Ｅ、Ｆ）評定房屋現值，設立房屋稅籍，自七十年上期起課徵房
    屋稅；嗣於辦理七十二年度房屋稅稅籍清查時，又因查獲原告增建兩棟房屋，乃
    增設卡序Ｇ、Ｈ，依當時「臺灣省改進房屋現值評價作業要點」規定，評定房屋
    現值，並自七十三年上期（七十二年七月）開徵。其後，原告因認為被告就前開
    房屋所核發之九十一年四月二十六日彰稅員多功字第一六○三號房屋稅籍證明書
    中登載之房屋課稅面積、起課年月及房屋構造類別與實情不合，乃於九十二年五
    月二十一日向被告申請更正房屋現值，並退還自七十三年起溢繳房屋稅款，被告
    否准所請，原告不服，向彰化縣政府提起訴願遭駁回，遂提起本件行政訴訟。
貳、兩造之陳述及爭點：
一、原告部分：
  (一)聲明：
    1.訴願決定撤銷。
    2.確認被告九十二年六月六日彰稅員分二字第○九○○二○二七一號函之處分無
      效。
    3.請求精神賠償新台幣（下同）五十萬元。
  (二)陳述：
    1.原告所有坐落彰化縣溪湖鎮○○里○○路○段四七五號建築工程，第一期工程
      六十七年一月四日辦理供電，構造別為水泥板，用途工寮、豬舍、圍牆，依法
      免徵房屋稅，依當時非都市土地建築法規只要土地使用合法，免建築使用執照
      及完工證明，全部工程七十年三月完竣。同年四月被告所屬承辦人員現場查核
      表示，六三一、六三二∣一地號建築物、倉庫、辦公室、守衛室，造價列在六
      二九、六二九∣一、六三○地號建築，同時持空白房屋稅籍紀錄表由原告蓋章
      ，並經彰化縣員林地政事務所辦理非都市土地使用編定，七十二年六二九、六
      二九∣一、六三○地號合併六二九地號辦理建築物登記，七十二年六月員林地
      政事務所建物測量，六三一、六三二∣一地號建築物，卡序Ｇ倉庫、卡序Ｈ辦
      公室、卡序Ｅ守衛室，因土地所有權狀錯誤為六三二∣二地號，九十一年四月
      二十六日發現遭誤認七十二年增建，重複徵繳房屋稅款，七十五年六三二∣二
      地號權狀交換六三一地號權狀，同時土地共有人協議六三一、六三二∣一地號
      合併分割，原告使用六三一地號，有土地登記簿及地籍圖附卷可稽，被告任意
      更改房屋稅明細表之構造、面積及現值，歪曲事實、違法不當。
    2.依據九十二年六月十二日所調閱房屋稅籍紀錄表，卡序Ａ至Ｆ核定現值單價與
      面積計算，共計核定現值一、四三八、一六六元，與七十年五月十一日評定現
      值一、七七八、二○○元不相符，顯示六三一、六三二∣一地號上建築物、倉
      庫及辦公室，卡序Ｇ、Ｈ造價列入評定現值而面積未列入，房屋稅七十三年度
      起遭重複徵繳，爰請求更正房屋現值，並退還溢繳之房屋稅款。
    3.按房屋稅條例第二條規定之用詞定義：「(一)房屋，指固定於土地上之建築物，
      供營業、工作或住宅用者。」同條例第十一條：「房屋標準價格，由不動產評
      價委員會依據下列事項分別評定，並由直轄市、縣（市）政府公告之：(一)按各
      種建造材料所建房屋，區分種類及等級。(二)各類房屋之耐用年數及折舊標準。
      (三)按房屋所處街道村里之商業交通情形及房屋之供求概況，並比較各該不同地
      段之房屋買賣價格減除地價部分，訂定標準。前項房屋標準價格，每三年重行
      評定一次，並應依其耐用年數予以折舊，按年遞減其價格。」顯示地段調整率
      列入標準單價，七十年五月評定現值房屋稅明細表，被告公然違法造假。依據
      房屋稅繳納通知書，七十三年至九十二年間，被告違法不當稅額共計二一七、
      七二四元，應予退還。
    4.被告答辯稱：原告於六十九年七月間為辦理電力公司供電，向溪湖鎮公所申請
      核發溪湖鎮○○里○○路二八二之十七號房屋證明書，所屬員林分處據報依行
      為時﹁房屋標準單價及評定標準實施要點﹂規定，評定房屋現值，設立房屋稅
      籍，並自七十年上期起課徵房屋稅，嗣後於辦理七十二年度房屋稅稅籍清查，
      查獲增建兩棟房屋云云，徵諸原告首揭事實陳述，可見被告所辯係扭曲事實、
      重複認定。
    5.被告另答辯稱：設籍卡序Ｇ、Ｈ房屋，卡序Ｈ為鋼鐵（架）造房屋（位於卡序
      Ｄ之下），長十九公尺、寬八‧八公尺、面積一六七‧二平方公尺，卡序Ｇ磚
      造房屋（位於卡序Ｈ之下），長十八公尺、寬八‧八公尺、面積一五八‧四平
      方公尺，其構造及面積與被告七十二年清查設籍相符云云，亦屬捏造事實：
      (1)依據房屋平面圖，位於辦公室卡序Ｈ面積一六七‧二平方公尺，應為卡序Ｄ
        之下之停車棚，依法免徵房屋稅。
      (2)位於倉庫卡序Ｇ面積一五八‧四平方公尺，構造別加強磚造、單價一、六五
        ○元，明顯違法，由被告九十二年六月六日彰稅員分二字第○九二○○二○
        二七一號函及房屋稅課稅明細表可查。
      (3)被告另指稱現場實地調查卡序Ｇ下尚有一棟房屋長十六公尺、寬九‧八公尺
        、面積一五六‧八平方公尺磚造房屋云云，與建物測量成果圖面計算一七二
        ‧七六平方公尺不相符，應與房屋平面圖卡序Ｈ，面積一六七‧二平方公尺
        較接近吻合。
      (4)被告答辯稱卡序Ａ左側及卡序Ｂ房屋後面亦有鋼鐵架造房屋尚未設籍課稅云
        云，然建物使用防火巷及停車棚依法免徵房屋稅。
    6.被告違法核定房屋稅，害原告打官司，費心書寫書類致精神衰弱，爰請求精神
      賠償五十萬元。
二、被告部分：
　(一)聲明：原告之訴駁回。
　(二)陳述：
　　1.按「房屋稅，以附著於土地之各種房屋，及有關增加該房屋使用價值之建築物
      ，為課徵對象。」、「納稅義務人應於房屋建造完成之日起三十日內檢附有關
      文件向當地主管稽徵機關申報房屋稅籍有關事項及使用情形；其有增建、改建
      、變更使用或移轉、承典時，亦同。」、「房屋標準價格，由不動產評價委員
      會依據下列事項分別評定，並由直轄市、縣（市）政府公告之：一、按各種建
      造材料所建房屋，區分種類及等級。二、各類房屋之耐用年數及折舊標準。三
      、按房屋所處街道村里之商業交通情形及房屋之供求概況，並比較各該不同地
      段之房屋買賣價格減除地價部分，訂定標準。前項房屋標準價格，每三年重行
      評定一次，並應依其耐用年數予以折舊，按年遞減其價格。」為房屋稅條例第
      三條、第七條、第十一條所明定。另按行為時「房屋標準單價及評定標定實施
      要點」（臺灣省政府六十七年六月三日府財處三字第五四二五三號函訂頒，六
      十七年七月一日起適用）第二十點規定：「各類房屋標準高度每層樓定為二‧
      七公尺至三‧六公尺，凡房屋高度超過標準或未達標準，其標準單價增減之比
      例以每十公分為一單位，每超過一單位增減標準單價百分之一。」。
    2.原告訴稱略以：坐落溪湖鎮○○里○○路○段四七五號房屋七十年三月完工，
      七十二年六三一、六三二之一地號建築物倉庫、辦公室、守衛室土地權狀錯誤
      ，卡序Ｇ、Ｈ房屋遭誤認七十二年增建，重複繳徵房屋稅款。原告至員林分處
      查抄房屋稅籍紀錄表卡序Ａ至Ｆ共計一、四三八、一六六元與七十年五月十一
      日評定現值一、七七八、二○○元不相符，顯示卡序Ｇ、Ｈ造價列入評定現值
      ，面積未列入。房屋稅七十三年起遭重複繳徵稅款事件事實存在，請求更正房
      屋現值退還溢繳稅款云云，資為爭議。
    3.卷查，溪湖鎮○○里○○路二八二之十七號房屋（下稱系爭房屋，整編後門牌
      為溪湖鎮○○里○○路○段四七五號），前經溪湖鎮公所六十九年七月溪建字
      第六六五一號函核發確係都市計畫以外地區實施後合法房屋證明，本處員林分
      處（下稱員林分處）七十年間派員實地丈量，依行為時「房屋標準單價及評定
      標準實施要點」規定（七十年一月一日起適用），按房屋構造種類、使用類別
      、高度、地段、棟次分設七個卡序（分別為卡序Ａ、Ｂ、Ｃ、Ｄ、Ｅ、Ｆ、圍
      牆）評定房屋現值一、七七八、二○○元，設立房屋稅籍，並自七十年上期起
      課徵房屋稅。嗣後於七十二年辦理房屋稅籍清查，再查獲增建房屋兩棟（增設
      卡序Ｇ、Ｈ），依行為時（七十一年一月一日起適用）「臺灣省改進房屋現值
      評價作業要點」規定，評定房屋現值，自七十二年七月起課。並依其耐用年數
      予以折舊，按年遞減其價格，每年徵收房屋稅在案。
    4.原告主張房屋稅籍紀錄表卡序Ｇ、Ｈ房屋七十年三月完竣，係因土地權狀錯誤
      ，致卡序Ｇ、Ｈ房屋遭誤認為七十二年增建乙節，查房屋設籍課稅之標的為地
      上建物，與土地所有權狀是否有誤無關。另查房屋稅籍紀錄表，員林分處七十
      年間派員前往丈量設立房屋稅籍時，依構造棟次設立七個卡序，房屋現值一、
      七七八、二○○元，遂於七十年五月十一日彰稅員分貳字第一四三五○號函通
      知原告：﹁核定新建房屋現值。說明三、房屋構造為鐵架、磚造計一六五七點
      九平方公尺。評定房屋現值一、七七八、二○○元‧‧‧四、對前項核定之房
      屋現值如有異議，請於接到通知書之日起三十日內檢附建築材料，人工費用憑
      證等有關證件申請重行核計。﹂，原告對七十年評定房屋現值未曾申請重行核
      計。再查卡序Ｇ、Ｈ房屋並無使用執照，亦無完工證明，原告興建時，未曾依
      房屋稅條例第七條規定向本處申報，係本處七十二年間辦理房屋稅籍清查時查
      獲，予以設籍課稅，並自七十二年間起課，故原告於訴願時徒以Ｇ、Ｈ房屋六
      十九年七月間已興建完成，而本行政訴訟起訴又改稱七十年三月興建完竣，卻
      未能提供具體事證供核，其主張要無可採。至原告到員林分處查抄房屋稅籍紀
      錄表並自行計算卡序Ａ：：Ｆ現值共計一、四三八、一六六元乙節，查房屋標
      準價格之評定，依房屋稅條例規定，按房屋面積、標準單價、高度增減率、折
      舊率、地段等級增減率計算評定，圍牆則至七十三年起始停徵，原告漏計每卡
      序應加計之地段增減率及圍牆現值等資料，有房屋稅籍紀錄表附案可稽。
    5.系爭房屋七十年間設籍時，被告曾以七十年五月十一日彰稅員分二字第一四三
      五○號通知原告有關核定新建房屋現值、房屋構造及異議權限，惟原告對七十
      年評定房屋現值未有異議，歷年對核課房屋稅亦無爭議。另參之原告提供之建
      物測量成果圖構造、面積等資料，九十二年派員至現場重新丈量之面積、高度
      更正，重新計算卡序Ａ至Ｆ房屋及圍牆，七十年卡序Ａ至Ｆ及圍牆房屋現值應
      為一、七九一、四○○元，較原核課房屋現值一、七七八、二○○元，房屋現
      值尚且少計一三、二○○元。依稅捐稽徵法第二十八規定﹁納稅義務人對於因
      適用法令錯誤或計算錯誤誤溢繳之稅款，得自繳納之日起五年內提出具體證明
      ，申請退還；逾期未申請者，不得再行申請。本件七十三年至八十七年已逾申
      請退還期限，八十八年迄九十一年部分，因原核課現值尚且少計，本處員林分
      處否准退房屋稅，尚無違誤。
    6.據九十三年二月六日會同法院現場勘驗結果，重新丈量系爭房屋稅籍紀錄表所
      設籍卡序Ｇ、Ｈ房屋，卡序Ｈ為鋼鐵（架）造房屋（位於卡序Ｄ之北方），長
      十九公尺、寬八‧八公尺、面積一六七‧二平方公尺，卡序Ｇ磚造房屋（位於
      卡序Ｈ之下），長十八公尺、寬八‧八公尺、面積一五八‧四平方公尺，其構
      造及面積與被告七十二年清查設籍相符，雖當初繪製房屋平面圖誤將Ｇ之位置
      放於Ｈ之上（應在Ｈ之下），但不影響本件之課稅處分，至原告主張被告設籍
      之卡序Ｈ鐵架造房屋為停車棚，無須課稅乙節，按房屋稅條例第三條明訂：「
      房屋稅，以附著於土地之各種房屋，及有關增加該房屋使用價值之建築物，為
      課徵對象。」依上開規定，卡序Ｈ鋼鐵（架）造房屋，自依法應課徵房屋稅。
      另現場實地調查卡序Ｇ下尚有一棟房屋，長十六公尺、寬九‧八公尺、面積一
      五六‧八平方公尺磚造房屋，及卡序Ａ左側及卡序Ｂ房屋後面亦有鋼鐵（架）
      造房屋尚未設籍課稅。
    7.被告於受理原告訴願時，派員實地勘查，重新丈量系爭房屋，雖部分棟次房屋
      高度、面積與原勘測未盡相符，惟查原告歷年對核課稅額未曾依稅捐稽徵法第
      三十五條申請復查，九十一年以前稅捐核課皆已確定，原告申請退還自七十三
      年起溢繳房屋稅款，於法無據，至原告異議後之房屋稅，被告將依重新勘查之
      面積、高度更正，未設籍課稅部分亦將一併設籍課稅。
　　理  由
一、本件原告起訴狀原載訴之聲明為：1.訴願決定及原處分均撤銷。2.確認彰化縣稅
    捐稽徵處九十二年六月六日彰稅員分二字第○九○○二○二七一號函無效。3.請
    求精神賠償新台幣五十萬元。4.確定原告所有坐落彰化縣溪湖鎮○○里○○路○
    段四七五號，原門牌員鹿路二八二∣一七號。嗣於九十三年一月五日準備程序撤
    回上開確認行政處分無效之訴訟，及至言詞辯論期日又聲明求為判決：1.訴願決
    定撤銷。2.確認被告九十二年六月六日彰稅員分二字第○九○○二○二七一號函
    之處分無效，並請求精神賠償。經本院當庭向原告闡明僅訴請撤銷訴願決定能否
    達訴訟之目的？原告稱因其另訴請確認行政處分無效，會生重疊之結果，仍堅持
    撤回「撤銷原處分」部分之訴訟，並稱確定門牌號碼部分「不必法院判決」，自
    應認為上開二部分訴訟業生訴訟撤回之效力，不在本件裁判之範圍內。又原告於
    言詞辯論時仍聲明訴請確認行政處分無效，此部分應認為係訴之追加，被告就此
    無異議而為本案之言詞辯論，應視為同意其追加，爰准其追加此部分訴訟，合先
    敘明。
二、關於撤銷訴訟部分：
  （一）按提起行政訴訟請求法院裁判者，以有權利保護必要為前提，具備權利保護
        必要者，其起訴始有值得權利保護之利益存在。倘有其他保護更簡便周延之
        訴訟可資提起，當事人捨而提起另一訴訟，縱獲勝訴判決仍難達其目的，則
        其訴應認為欠缺權利保護必要，其訴訟要件不具備，應依行政訴訟法第一百
        零七條第一項第十款規定，以其訴不合法裁定駁回其訴。次按現行行政處分
        之撤銷訴訟係採訴願前置主義，依行政訴訟法第四條第一項、第二十四條規
        定觀之，行政訴訟之程序標的原則上採原處分主義，亦即以「經由訴願決定
        所獲得之形態的原處分」為其程序標的，故原則上原處分及訴願決定乃作為
        「統一體」處理，除非有行政訴訟法第二十四條第二款、或訴願決定對於原
        處分附加獨立之不利益、或訴願違反重大的程序規定等情形外，不得單獨對
        訴願決定提起撤銷訴訟，蓋除上開情形外，單獨訴請撤銷訴願決定，其不服
        之原處分仍然存在，並不能達其訴訟之目的。德國聯邦行政法院亦認為在羈
        束處分之情形，對於無程序瑕疵之訴願決定並無單獨提起撤銷訴訟之權利保
        護利益（陳清秀著行政訴訟法初版第三一一至三一六頁參照）。
  （二）經查，原告所有坐落彰化縣溪湖鎮○○里○○路○段四七五號房屋（即門牌
        整編前溪湖鎮○○里○○路二八二之十七號），經被告於七十年間依其棟次
        編定卡序Ａ、Ｂ、Ｃ、Ｄ、Ｅ、Ｆ號房屋，評定其現值，並設籍課徵房屋稅
        ，七十二年度房屋稅稅籍清查時另發現兩棟房屋，乃增設卡序Ｇ、Ｈ評定其
        現值，並自七十三年上期（七十二年七月）起課徵房屋稅各在案。嗣原告以
        被告核課錯誤，乃於九十二年五月二十一日向被告申請更正房屋現值，並請
        求退還自七十三年起溢繳房屋稅款，被告否准所請，原告訴願遭駁回而提起
        本件訴訟。依其起訴意旨係以七十三年至九十二年之房屋稅課稅處分違法為
        據，原告請求退稅遭拒，應提起課予義務訴訟始能達其目的，乃原告經闡明
        後仍堅持僅訴請撤銷訴願決定。按課稅處分屬羈束處分，本件訴願決定係以
        無理由駁回訴願，並查無何程序瑕疵存在，依前開說明，原告不訴請撤銷「
        被告拒絕退稅」之原處分，亦未訴請被告另為准予退稅之處分，僅訴請撤銷
        訴願決定，其撤銷訴願決定之訴訟縱使勝訴亦不能達其訴訟之目的，應認其
        訴欠缺一般權利保護必要之要件。
  （三）況訴願決定雖亦為一行政處分，原告於訴訟程序中均未主張系爭訴願決定有
        何違法並損害其法律上利益之情事，其空言訴請撤銷訴願決定，仍屬欠缺撤
        銷訴訟之實體判決要件。原告此部分訴訟不備訴訟要件甚明，經本院闡明後
        原告仍堅持其聲明，其訴不合法，爰不另為裁定，併此判決駁回其訴。
二、關於確認訴訟部分：
    按「確認行政處分無效之訴訟，須已向原處分機關請求確認其無效未被允許，或
    經請求後於三十日內不為確答者，始得提起之。」行政訴訟法第六條第二項定有
    明文。本件原告訴請確認被告九十二年六月六日彰稅員分二字第○九○○二○二
    七一號函之行政處分無效，惟原告於本件準備程序自承未向被告機關請求確認上
    開行政處分無效（見本院九十三年一月五日筆錄），其逕行訴請確認該行政處分
    無效，核與上開規定不合，其訴欠缺確認訴訟之特別訴訟要件，復無從補正，依
    行政訴訟法第一百零七條第一項第十款規定，其此部分訴訟亦不合法，爰併此判
    決駁回之。
三、關於給付訴訟部分：
    原告主張被告違法核定房屋稅，害原告打官司，費心書寫書類致精神衰弱，爰請
    求精神賠償五十萬元云云，原告固得提起公法上之一般給付訴訟，請求非財產上
    之損害賠償，惟非財產上之損害賠償以法律有明文規定者為限，原告此部分訴訟
    未據表明其實體上之法律依據，且原告並未就其精神上之損害存在舉證證明，空
    言主張尚難憑信，其此部分主張核無理由，應予駁回。
據上論結，本件原告之訴為無理由，依行政訴訟法第一百九十五條第一項後段、第九
十八條第三項前段，判決如主文。
中　　華　　民　　國　　九十三　　　年　　　四　　　　月　　　八　　　　日
                 臺 中 高 等 行 政 法 院   第 三 庭
                                審 判 長 法  官　王　茂　修
                                         法  官　莊　金　昌
                                         法  官　許　金　釵
右正本證明與原本無異。
如不服本判決，應於判決送達後二十日內向本院提出上訴書狀，其未表明上訴理由者
，應於提起上訴後二十日內向本院提出上訴理由書（須依對造人數附具繕本）；如於
本判決宣示或公告後送達前提起上訴者，應於判決送達後二十日內補提上訴理由書（
須附繕本）。未表明上訴理由者，逕以裁定駁回。
提起上訴應預繳送達用雙掛號郵票三九○元（三十四元及五元郵票各十份)。
中　　華　　民　　國　　九十三　　　年　　　四　　　　月　　　八　　　　日
　　　　　　　　　　　　　　　　　　　　法院書記官　蔡逸媚
